臺灣高等法院刑事判決　　　　　　　　94年度上訴字第3076號
上　訴　人　臺灣士林地方法院檢察署檢察官
被　　　告　乙○○
　　　　　　　　　　號4樓
指定辯護人　本院公設辯護人李廣澤
上列上訴人因被告強盜案件，不服臺灣士林地方法院94年度訴字
第18 3號，中華民國94年5月26日第一審判決（起訴案號：臺灣
士林地方法院檢察署94年度偵字第2869號），提起上訴，本院判
決如下：
    主  文
原判決撤銷。
乙○○意圖為自己不法之所有，攜帶兇器，以脅迫至使不能抗拒
，而取他人之物，處有期徒刑柒年。扣案菜刀壹把、鴨舌帽壹頂
、雨衣壹件均沒收。
    事  實
一、乙○○意圖為自己不法之所有，基於強盜犯意，先行穿戴其
    所有之雨衣一件、鴨舌帽一頂以遮掩容貌，並預藏撿拾而來
    、客觀上足對人之生命、身體具危險性之兇器菜刀一把於外
    套之口袋內，於民國（下同）94年3月4日凌晨3時20分49秒
    許（起訴書誤載為94年3月4日凌晨3時30分許，應予更正）
    ，進入臺北縣淡水鎮○○路199號一樓富群OK便利商店內，
    甫一進門即對櫃台內之店員甲○○喝令「搶劫」，復在櫃台
    前（櫃台內裝有監視錄影器），以右手自外套口袋拿取上開
    預藏之兇器菜刀一把，持該菜刀靠近櫃台桌面處，以此脅迫
    之手段加之甲○○，至甲○○不能抗拒，打開收銀機抽出內
    櫃，置諸櫃台上交付予乙○○，任令乙○○搜括該超商所有
    之收銀機內櫃抽屜盒內之新台幣（下同）百元紙鈔五張得逞
    ，乙○○得手後，竟仍手持兇器菜刀靠近櫃台桌面，接續以
    「錢太少，把錢全部交出來」等語脅迫甲○○，至甲○○不
    能抗拒，取塑膠袋一個交乙○○，要乙○○自己取用富群便
    利商店內貨品，94年3月4日凌晨3時21分13秒許，另有一女
    性民眾欲進入富群OK便利商店內購物，乙○○隨即轉身掉頭
    走出大門逃逸；甲○○衝出店外大喊搶劫，聯同在外不詳路
    人追趕後，合力逮捕乙○○，並奪下乙○○之菜刀一把，自
    乙○○手上取回五張百元紙鈔。嗣警據報到場，除扣得上開
    兇器菜刀一把外，另當場扣得乙○○所有供強盜犯行遮掩容
    貌所用之鴨舌帽一頂、雨衣一件。
二、案經被害人甲○○訴由臺北縣政府警察局淡水分局報告台灣
    士林地方法院檢察署檢察官偵查起訴。
    理  由
一、被告乙○○除否認喝令「搶劫」，嗣於搜刮收銀機內櫃之財
    物五百元後，復稱「錢太少，把錢全部交出來」等情外，坦
    承前述持菜刀取得財物之事實，且查：
(一)、被告坦承之事實，與證人即告訴人富群OK便利商店店員甲○
    ○於原審證述明確，且經原審勘驗扣案監視錄影器攝得之無
    聲畫面結果略以：「鏡頭初始畫面超商櫃台坐一人，此外沒
    有其他人」（監視器畫面顯示之時間為【0000000000 0000
    】，亦即94年3月4日3時20分40秒，以下註記之時間顯示格
    式均同）、「大門自動打開，走入一個穿雨衣戴帽子手摸右
    腰部位的人（94年3月4日3時20分49秒）」、「穿雨衣的人
    站在櫃台前，從身上右邊部位以右手拿出疑似菜刀的物品，
    手持該物靠近櫃台桌面（94年3月4日3時20分50秒）」、「
    穿雨衣的人仍手持該物靠近櫃台桌面，並非放在右胸前，店
    員隨即起身往右邊櫃台處走去（94年3月4日3時20分53秒）
    」、「店員將收銀機打開（94年3月4日3時20分55秒）」、
    「店員將收銀機內櫃抽出直接放在櫃台上，穿雨衣的人伸左
    手，取內櫃不詳物品（94年3月4日3時20分59秒」、店員又
    將收銀機下方不詳白色狀物給穿雨衣者看。以上自穿雨衣者
    手除了右手持菜刀，該穿雨衣者均未有其他明顯的肢體動作
    （94年3月4日3時21分06秒）、「大門外有女客進入，自動
    門開一半，該穿雨衣者轉頭出門（94年3月4日3時21分09秒
    ）」、「穿雨衣者離開大門後，不詳民眾進入店內。自該穿
    雨衣者進入該店到離去該店共約23秒（94年3月4日3時21分
    13 秒）」等節（原審卷第60至61頁）互核相符，且有監視
    器攝得影像翻拍照片四紙，以及西瓜刀一把、雨衣一件、鴨
    舌帽一頂扣案可佐，復有贓物認領保管單一紙在卷可稽，堪
    認被告之自白與事實相符。
(二)、被告雖否認於進入富群OK便利商店時喝令「搶劫、錢太少，
    把錢全部交出來」云云（原審卷第61頁），而監視器錄得畫
    面雖係無聲畫面，無從藉勘驗方法得知當時被告乙○○實際
    說話內容，然證人甲○○證稱：「被告穿雨衣進入便利商店
    ，一進來就說搶劫，是我一聽到進門的鈴聲，就聽到被告說
    搶劫，被告人就走到櫃台前，刀子不曉得就已經從身上哪邊
    拿出來，握在右手，然後我就打開錢櫃拿出裡面的內櫃，將
    所有的錢拿出來，當時被告還是把刀子拿在手上約在右胸的
    位置，被告是用左手拿錢，然後說錢太少，被告只有拿五百
    元，因當時收銀機內只有這些紙鈔，其他都是零錢，被告就
    說錢太少，全部拿出來。我就拿一個購物袋出來，跟被告說
    ：「不然你東西包一包」，我指的是店裡面的商品。然後此
    時剛好有一個客人進來，客人說要一包三號長壽，那時我與
    被告都沒有理該客人，後來客人又說一次要一包三號長壽，
    這時被告就走到店門口，我就大聲喊搶劫，外面有一個路人
    就跟我出去追被告，大概追了50公尺，就開始跟被告打架，
    我跟路人就從被告的右手將菜刀奪下，因為被告跑的時候刀
    子就拿在右手」、「（被告當時進入店內時，他跟你說何話
    ？）他一進來就說搶劫」、「（在你到櫃台拿出錢的動作是
    否將整個收銀台內櫃抽出，整個丟在櫃台上？）是的」、「
    （在你丟給他之後，他是否有告訴你錢太少，你又丟塑膠袋
    給他？）是的」、「（為何再丟塑膠袋給他？）我跟他說不
    然你把東西包一包」等語（原審卷第51至52頁），核與監視
    器攝得影像勘驗結果一致。倘被告乙○○未於進入富群OK便
    利商店隨即對甲○○喝令「搶劫」，並以右手取出菜刀，甲
    ○○當不致隨即起身往櫃台右方退去，且旋抽出其所管領支
    配之收銀機內櫃供被告乙○○搜取財物；倘被告未說「錢太
    少，把錢全部交出來」等語，甲○○當亦不致於交付收銀機
    內櫃後，再將塑膠袋交甲○○，要其自取店內商品。是證人
    甲○○所證被告於上揭時地進入富群便利商店喝令「搶劫」
    ，以右手取出預藏菜刀一把，於搜刮甲○○交付之收銀機內
    櫃中之五百元後，復仍手持菜刀，接續以「錢太少，把錢全
    部交出來」等語，即堪認定，是被告乙○○否認上情，並不
    足採。
(三)、證人甲○○於原審已證稱：「（被告進便利商店拿刀跟你說
    要搶劫，你是否會害怕？）會」、「（當時是否已經沒有辦
    法反抗？）是」（原審卷第52頁），足徵甲○○當時無法反
    抗，始交付富群OK便利商店之收銀機內櫃，供被告乙○○搜
    取其內之財物五百元。至於證人甲○○於偵查雖證稱：「（
    當時見他喊搶劫及亮菜刀是否會感到恐懼？）一定會的啊」
    、「（當時的情形是否有辦法反抗他？）我覺得沒有必要，
    因為當時他拿刀，我們只有棍子」等語（偵卷第41頁），以
    及於原審另證稱略以：「客人站在櫃台外距離我所在的櫃台
    內約65公分左右，當時被告乙○○進來就說要搶劫，人就走
    到櫃台前，刀子不曉得就從身上哪裡拿出來握在右手；我就
    很快走到收銀台，當時我所站的收銀台位置已經在安全距離
    ，約離被告有一公尺多。我就左手抽出收銀機內櫃丟在櫃台
    上給被告，同時右手拿手機撥號，因我上班前已經調到112
    的號碼，平時上班只要用完電話，都會調到112維持可以重
    播的狀態，所以只要按重播鍵就可以報警。店裡規定如遇到
    搶劫時，標準的因應措施是保護自己生命第一，不要跟歹徒
    起衝突，也不要反抗，因為店裡有保險」等語（原審卷第52
    至59頁）。依證人甲○○所證與原審勘驗扣案光碟片結果，
    甲○○於被告乙○○進入富群便利商店（光碟片顯示時間：
    94年3月4日3時20分50秒）約3秒左右，即往櫃台右邊走去（
    3時20分53秒），並無抗拒，足徵係受脅迫而無法抗拒，其
    雖與被告乙○○有相距約一公尺左右之距離，然於當時夜間
    客觀上之狀況觀察，甲○○之自由意志當時應已遭持菜刀之
    被告乙○○壓制至不能抗拒。且被告乙○○當時喝令搶劫，
    手持菜刀，雖證人甲○○亦證稱：「整個過程不到80秒，被
    告均未拿刀抵住我身上任何部位」等語（原審卷第56頁），
    然其亦明確證稱：「（當時是否已經沒有辦法反抗？）是」
    （原審卷第52頁），至於證人甲○○事後追趕或有無學過擒
    拿術，與被告既成之犯行無涉。而被告於警詢稱：「我於94
    年3月4日凌晨3時40分進入北縣淡水鎮○○路119號一樓富群
    便利商店櫃台處右手握住上衣右側口袋菜刀，向店員說要向
    你借錢，等我身體好再還你錢」等語（偵卷第8頁參照），
    與偵查所稱：「（是否於94年3月4日凌晨3時40分許，持菜
    刀進入台北縣淡水鎮○○路119號1樓富群超商喝令店員甲○
    ○交出櫃台內現金500元？）是。我當時頭戴鴨舌帽、穿著
    雨衣、手持菜刀進入富群超商」等語，核與錄影帶所示以及
    證人甲○○所陳不符，自不足取。且按「強盜罪之強暴、脅
    迫，以所施用威嚇之程度，客觀上足以壓抑被害人之意思，
    至使不能抗拒為已足。至施用之威嚇手段，客觀上是否足以
    壓抑被害人之意思自由，應依一般人在同一情況下，其意思
    自由是否因此受壓制為斷，不以被害人之主觀意思為準（87
    年度台上字第3705號判決）」，又「強盜罪之強暴、脅迫，
    只須抑壓被害人之抗拒或使被害人身體上、精神上處於不能
    抗拒之狀態為已足，其暴力從未與被害人身體接觸，仍無礙
    於強盜罪責之成立（89年度台上字第3035號判決」。查本件
    被告係趁凌晨便利商店內僅有被害人甲○○一人看店之際，
    手持兇器菜刀走至櫃檯前，出言喝令「搶劫」，被告與被害
    人甲○○之身體雖無接觸，依被害人甲○○所陳，其當時身
    處在便利商店櫃檯內，其行動範圍已遭被告控制，因受被告
    威嚇無法反抗而交付財物，依上揭說明，客觀上已足以壓抑
    被害人甲○○之意思自由，至使被害人甲○○不能抗拒，又
    參諸最高法院93年度台上字第3845號判決所認「在清晨人煙
    稀少趁店內僅店員一人之際行搶，且上訴人行搶時手持客觀
    上具有殺傷力之檳榔刀，斯時店員因恐遭受殺害，客觀上其
    意思自由應已受壓制而不能抗拒」，與93年度台上字第5940
    號所認：「按強盜罪之強暴、脅迫，祇需抑壓被害人之抗拒
    ，或使被害人身體及精神上處於不能抗拒之狀態為已足，其
    所施暴力從未與被害人身體接觸，並不能即謂無強暴、脅迫
    之行為。依被害人三人所供述之情節，被害人等為女性於案
    發時在便利商店之櫃檯內，則被害人等行動範圍及反抗能力
    均屬有限，而上訴人為身體壯碩之男性，且手持西瓜刀並以
    安全帽遮蔽臉孔，出言喝令被害人等交出財物；其所為顯足
    以壓抑被害人等之意思自由，其在客觀上顯已致被害人等不
    能抗拒無疑」，則本件被告所為應構成刑法第330條第1項、
    第321條第1項第3款之加重強盜罪。
(四)、辯護意旨雖稱不論主觀或客觀上，被告所為均難認定被害人
    已經達不能抗拒程度，被告僅成立恐嚇取財等語，惟「懲治
  　盜匪條例第5條第1項第1款之強盜罪，係以意圖為自己或第
    三人不法所有，以強暴、脅迫、藥劑、催眠術或他法，致使
　　不能抗拒而取他人之物或使其交付者，為構成要件。所稱致
　  使不能抗拒，係指行為人所施用之強暴、脅迫等方法，事實
    上，已使被害人喪失意思自由，致無法抗拒或不能抗拒，此
    與被害人處於當時環境下，因個人主觀上有所顧慮，而不敢
    抗拒之情形，不盡相同。故施用之威嚇手段，客觀上是否足
    以壓抑被害人之意思自由，應依一般人在同一情況下，其意
    思自由是否因此受壓制為斷（卷附93年度台上字第3845號判
    決參照）」，依上開事證，上訴人強盜本件便利超商，係在
　　凌晨人煙稀少趁店內僅店員一人之際行搶，且行搶時手持客
  　觀上具有殺傷力之菜刀，斯時店員因恐遭受殺害，客觀上其
    意思自由應已受壓制而不能抗拒，依上揭說明，辯護意旨辯
    稱被告行為不致使被害人不能抗拒云云，與實務此類確定判
    決之見解不符（93年度台上字第2303號判決），尚非可採。
(五)、綜上，本件事證明確，被告犯行洵堪認定。
二、論罪科刑部分：
(一)、按「刑法第321條第1項第3款之攜帶兇器竊盜罪，係以行為
    人攜帶兇器竊盜為其加重條件，此所謂兇器，其種類並無限
    制，凡客觀上足對人之生命、身體、安全構成威脅，具有危
    險性之兇器均屬之，且祇須行竊時攜帶此種具有危險性之兇
    器為已足，並不以攜帶之初有行兇之意圖為必要。螺絲起子
    為足以殺傷人生命、身體之器械，顯為具有危險性之兇器（
    79年台上字第5253號判例）」，扣案之菜刀為鐵器且尖銳，
    有相片在卷可查（偵卷第24頁），自屬於兇器，核被告所為
    涉犯刑法第330條第1項、第321條第1項第3款之加重強盜罪
    。
(二)、原審予以論罪科刑固非無見，惟查，原判決誤認被告所為僅
    成立恐嚇取財罪，容有未洽，是檢察官上訴意旨仍認被告涉
    有刑法第330條第1項、第321條第1項第3款之加重強盜罪犯
    行，指摘原判決不當，即有理由，則原判決既有可議，自應
    將原判決予以撤銷改判。
(三)、爰審酌被告前於81年間，因傷害致死案件，經台灣士林地方
    法院院於81年12月8日以81年少訴字第47號判決判處有期徒
    刑五年，嗣於82年2月18日確定，至84年1月24日縮刑假釋出
    監，迄87年2月8日縮刑期滿視為執行完畢，有台灣高等法院
    被告全國前案紀錄表在卷可稽，素行非佳，犯後雖有悔意，
    卻未完全坦認犯行，其於凌晨時分持菜刀至商家恐嚇取財犯
    罪之手段，對社會治安及他人生命財產安全危害甚鉅；暨被
    告乙○○罹有C型肝炎（馬偕紀念醫院94年4月19日馬院醫內
    字第941273號函及病歷），且又育有三名稚齡子女，因失業
    導致生活困頓，一時失慮始起意為此犯行，致罹刑章之犯罪
    動機等一切情狀，量處有期徒刑柒年。至扣案之菜刀一把，
    據被告供承係在富群OK便利商店附近撿拾而得，係他人棄置
    之物；而按以所有之意思，占有無主之動產者，取得其所有
    權，民法第802條定有明文，扣案菜刀1把既係他人棄置而為
    無主之動產，經被告以所有之意思占為己用，即取得所有權
    ，復又持以供為本件犯罪所用，即應依刑法第38條第1項第2
    款規定宣告沒收。扣案雨衣一件、鴨舌帽一頂，均係被告所
    有之物，已據被告供明在卷，而被告犯案當時早已無雨，又
    據證人甲○○證述明確，則被告穿戴鴨舌帽、雨衣，當非如
    其所辯僅為遮風避雨所用；反而，便利商店一般均設有監視
    器，被告既選定便利商店犯案，復又特意如此穿戴，堪認扣
    案鴨舌帽一頂、雨衣一件，確係供遮掩容貌便利犯案所用，
    既亦屬供犯本件罪行所用之物，爰亦均依刑法第38條第1項
    第2款規定宣告沒收。
據上論斷，應依刑事訴訟法第369條第1項前段、第364條、第299
條第1項前段、刑法第330條第1項、第321條第1項第3款、第38條
第1項第2款，判決如主文。
本案經檢察官侯千姬到庭執行職務。
中　　華　　民　　國　　94　　年　　10 　月　　26　　日
　　　　　　　　　刑事第十七庭  審判長法　官  鄭文肅
　　　　　　　　　　　　　　　　　　  法　官  林瑞斌
　　　　　　　　　　　　　　  　　　  法　官  施俊堯
以上正本證明與原本無異。
如不服本判決，應於收受送達後十日內向本院提出上訴書狀，其
未敘述上訴之理由者並得於提起上訴後十日內向本院補提理由書
（均須按他造當事人之人數附繕本）。
                                      書記官  陳彥蕖
中　　華　　民　　國　　94　　年　　10　　月　　26　　日
附錄：本案論罪科刑法條全文
刑法第321條
 犯竊盜罪而有左列情形之一者，處六月以上、五年以下有期徒刑
：
一  於夜間侵入住宅或有人居住之建築物、船艦或隱匿其內而犯
    之者。
二  毀越門扇、牆垣或其他安全設備而犯之者。
三  攜帶兇器而犯之者。
四  結夥三人以上而犯之者。
五  乘火災、水災或其他災害之際而犯之者。
六  在車站或埠頭而犯之者。
前項之未遂犯罰之。
刑法第330條
犯強盜罪而有第321條第1項各款情形之一者，處七年以上有期徒
刑。
前項之未遂犯罰之。
刑法第328條
意圖為自己或第三人不法之所有，以強暴、脅迫、藥劑、催眠術
或他法，至使不能抗拒，而取他人之物或使其交付者，為強盜罪
，處五年以上有期徒刑。
以前項方法得財產上不法之利益或使第三人得之者，亦同。
犯強盜罪因而致人於死者，處死刑、無期徒刑或十年以上有期徒
刑；致重傷者，處無期徒刑或七年以上有期徒刑。
第 1 項及第 2 項之未遂犯罰之。
預備犯強盜罪者，處一年以下有期徒刑、拘役或三千元以下罰金
。
